臺灣新竹地方法院民事判決　　　　　　　 91年度訴字第337號
原　　　告　壬○○○○○○
　　　　　　　　　　　　號
訴訟代理人　沈宏裕律師
　　　　　　陳宏瑄律師
被　　　告　丁○○
　　　　　　己○○
　　　　　　庚○○
　　　　　　戊○○
兼上列四人
共　　　同
訴訟代理人　丙○○　　住新竹縣.
被　　　告　甲○○　　住新竹縣.
上列當事人間拆屋還地事件，本院於民國96年6月13日辯論終結
，判決如下：
    主  文
原告之訴及假執行之聲請均駁回。
訴訟費用由原告負擔。
    事實及理由
壹、原告主張：
一、新竹縣北埔鄉○○段內大坪小段36之79及36之133地號土地
    （下稱36之79、36之133地號土地）為原告與其他共有人所
    共有，被告未得全體共有人之同意，竟在系爭土地上搭建建
    物使用，侵害全體共有人之權益。被告丁○○、己○○、丙○○、庚○○及戊○○所佔用如附圖一所示之編號Ｃ面積
    0.00 93公頃之壹層加強磚造住家、編號Ｄ為面積0.0215公
    頃之廟、編號Ｆ為面積0.0041公頃之房屋、編號Ｅ為面積
    0.0015公頃之之加蓋磚造房屋。被告甲○○佔用如附圖一所
    示編號Ａ面積0.0132公頃之房屋。被告等未經系爭土地全體
    共有人同意，而佔用系爭土地，為無權佔有，應依民法第
    767條、第821條之規定，將占有系爭土地之共有物拆除，將
    土地返還予原告及其他共有人全體。
二、對被告抗辯之陳述：
    依竹東地政事務所就測量結果所編製之附圖一，被告等人確
    有佔用到原告及其他共有人共有之36之79及36之133地號之
    土地。且另案之台灣高等法院91年度上易字385號確定判決
    所附之內政部土地測量局測量圖之測量結果亦相同，並無被
    告所指測量結果錯誤情形。且被告甲○○於建築前後均未向
    地政事務所申請鑑定界址，建築時因弄錯界址致建築基地位
    置佔用原告之土地，至屬明確，領有使用執照並不足證明建
    物確無佔用他人土地。
三、綜上，為此聲明：
  1.被告丁○○、己○○、丙○○、庚○○、戊○○應將坐落36
    之133地號土地上，如附圖一所示編號Ｃ面積0.0093公頃之
    壹層加強磚造住家、編號Ｄ面積0.0215公頃之廟、編號Ｆ面
    積0.0041公頃之房屋、編號Ｅ面積0.0015公頃之之加蓋磚造
    房屋等地上物拆除，將土地返還予原告及其他共有人全體。
  2.被告甲○○應將坐落36之79地號土地上，如附圖一所示編號
    Ａ面積0.0132公頃之房屋拆除，將土地返還予原告及其他共
    有人全體。
  3.訴訟費用由被告共同負擔。
  4.第一、二項聲明願供擔保請准宣告假執行。
貳、被告方面：
一、被告己○○、丁○○、戊○○、庚○○、丙○○則以：
    被告等世居北埔鄉外坪村8鄰六股11之1（日據時期番號為竹
    東郡北埔庄大坪字內大坪36號番地十），並於其上搭建房屋
    ，該土地為國有地，民國74年開放現住戶申購，當時由地上
    物所有人即詹阿水向國有財產局申購，該房屋自始至今僅現
    址整修未曾擴建、移動，且當時詹阿水向國有財產局申購基
    地時，係按使用之現況經竹東地政事務所測量、分割後，向
    國有財產局繳納價金購買，被告等所用之土地即為36之416
    地號土地，故被告並無占用原告所有上開土地之情事，竹東
    地政事務所所為之測量顯有錯誤，並答辯聲明：原告之訴駁
    回；訴訟費用由原告負擔。
二、被告甲○○則以：
    其婆婆戴梅英搭蓋房屋前即先委請竹東地政事務所測量土地
    ，再依測量之界址退縮搭建房屋，並無越界建築之情事，故
    其房子係坐落36之373、36之382地號土地上，並非在原告所
    有之36之79地號土地上。而今竹東地政事務所測量被告占用
    原告土地，同樣是竹東地政測量的，為何以前沒有占用到，
    而現在卻說被告占用原告土地，並答辯聲明：原告之訴駁回
    ；訴訟費用由原告負擔。
、兩造不爭執之事實：
一、新竹縣北埔鄉○○段內大坪小段36之79及36之133地號土地
    為原告與其他共有人所共有。
二、本件36之133地號土地上如附圖一所示編號Ｃ面積0.0093公
    頃、編號Ｄ面積0.0215公頃、編號Ｆ面積0.0041公頃、編號
    Ｅ面積0.0015公頃之地上物為被告丁○○、己○○、丙○○
    、庚○○及戊○○等人所有。
三、本件36之79地號土地上如附圖一所示編號Ａ面積0.0132公頃
    之地上物為被告甲○○所有。
四、被告甲○○之前手戴梅英於86年4月間申請於36之373、36之
    382 地號土地上搭建門牌號碼新竹縣北埔鄉外平村8鄰六股
    20號之1號面積219平方公尺之建物。
肆、得心證之理由：
    本件兩造所爭執之處應在於，被告等人所有之地上物是否佔
    用原告與其他共有人共有之上開土地？茲論述如下：
一、按所有人對於無權占有或侵奪其所有物者，得請求返還之，
    民法第767條定有明文；次按，當事人主張有利於己之事實
    者，就其事實有舉證之責任，民事訴訟法第277條亦定有明
    文；又民事訴訟如係由原告主張權利者，應先由原告負舉證
    之責，若原告先不能舉證，以證實自己主張事為真實，則被
    告就其抗辯事實即令不能舉證，或其所舉證據尚有疵累，亦
    應駁回原告之請求（最高法院50年台上字第1659號、17年上
    字第917號判例參照）。
二、本件原告主張36之79、36之133號土地為其與其他共有人所
    共有，被告丁○○、己○○、丙○○、庚○○及戊○○等人
    所有之地上物佔用36之133地號土地上如附圖一所示編號Ｃ
    面積0.0093公頃、編號Ｄ為面積0.0215公頃、編號Ｆ面積
    0.00 41公頃、編號Ｅ面積0.0015公頃之土地，被告甲○○
    所有之地上物佔用36之79地號土地上如附圖一所示編號Ａ面
    積0.0132公頃之土地之事實，雖據其提出土地登記簿謄本、
    內政部土地測量局鑑定圖影本（即附圖三）等為證，並經本
    院於91年10月4日會同兩造及新竹縣竹東地政事務所測量員
    至現場勘驗，製有勘驗筆錄及新竹縣竹東地政事務所土地複
    丈成果圖（即附圖一）附卷可稽，惟被告等人辯稱：被告丁○○等人所有之地上物所使用之土地為36之416地號土地，
    已居住使用數十年，被告甲○○所有之地上物則係坐落於36
    之373、36之382地號土地，搭建建物時有委請竹東地政事務
    所人員測量，現竹東地政事務所之測量結果與現狀不符等語
    。經查：
（一）依新竹縣竹東地政事務所如附圖一所示之複丈成果，被告
      甲○○所有上開門牌號碼新竹縣北埔鄉外平村8鄰六股20
      號之1號之建物，並未坐落在其所有36之373、36之382地
      號土地上，而係整棟坐落在36之79及36之84地號土地上，
      惟與36之79地號土地相鄰之36之84地號土地，其現狀為一
      Ｔ形道路，其上並無建物或其他地上物存在，此經本院於
      另案審理被告甲○○所有上開建物是否佔用36之84地號土
      地時至現場勘驗屬實，且於勘驗筆錄載有「現場為Ｔ形道
      路，被告許的建物在現狀道路旁，看不出有占到現場現況
      道路，該建物在Ｔ形直角處」等語，再由被告甲○○提出
      之現場照片亦明顯可見其所有建物係坐落於該Ｔ形道路旁
      ，而非坐落於Ｔ形道路上，有勘驗筆錄、現場照片等附於
      本院94年度簡上字第21 號拆屋還地事件卷內可稽，業經
      本院依職權調閱本院94年度簡上字第21號案卷查核無訛，
      且36之84地號土地之現況為該Ｔ形道路，並已供不特定人
      通行數十年以上，其用途及地形均未改變，此亦經證人即
      介紹被告甲○○之前手買受36之373、36之382地號土地之
      介紹人邱鑑清於本院94年度簡上字第21號事件第一審審理
      時證述：「Ｔ形路面，橫向路面距今已有幾十年，直向路
      面有十幾年」等語在卷（見94年度簡上字第21號事件原審
      卷93年4月19日勘驗筆錄），足認36之84地號土地之現況
      為道路，其上並無被告甲○○之建物佔用。此外，證人即
      測量36之84地號土地之新竹縣竹東地政事務所測量員辛○○於另案94年度簡上字第21號拆屋還地事件審理時曾證述
      ：「（整個Ｔ字形是否36之84的土地？）是，.. （Ｔ字
      形土地現狀作何用？）現狀是道路。（房子是在道路上？
      ）Ａ是鐵皮房子的一部分，房子幾乎是坐落在道路上沒錯
      。．．（照片上的房子看起來是在路邊並非在道路上？）
      對，因為我們的測量原圖是在日據時代時遺留下來的，原
      來36地號分割出來約好幾百筆，分割時就出問題了，出何
      問題我要回去再查清楚。．．系爭土地如果是依現況來看
      的話都沒有占用問題，如果圖面上的話就會　有占用的問
      題，這是原始分割的問題。（有何解救的方法？）只有全
      部辦理重測。（是否五指山全部的土地與本件土地有相同
      的問題？）對，只要是36地號分出來的土地都有同樣的問
      題。．．依照現有道路和房子去測的話，應該　是吻合的
      ，房子不會跑到道路上。現況的道路和圖面的道路長寬都
      是一樣的，這個我有現場測量過。」等語（見94年度簡上
      字第21 號96年1月26日準備程序筆錄），證人辛○○於本
      院審理時亦結證稱：「（你是否認為現況的Ｔ形道路即為
      36之84 地號土地？）是，認定的依據是測量局的圖根點
      。（以現況而言，建物未佔用道路的土地？）以現況測量
      ，建物未佔用道路，也沒有佔用36之84」等語（見本院96
      年6月11 日言詞辯論筆錄），足見竹東地政事務所之測量
      成果與實地現況有差異，若以現況測量結果，被告甲○○
      所有建物並未佔用為道路之36之84地號土地。是由上所述
      各情及被告甲○○所有建物坐落之位置可知，新竹縣竹東
      地政事務所上開如附圖一所示複丈成果圖之圖面與現狀顯
      有不符，則該圖面是否存有謬誤，已足質疑。
（二）次查，本件被告丁○○等人所有地上物及被告甲○○所有
      上開建物之坐落位置，即其使用土地現況與地籍圖並不相
      符，業如前述，而其圖地不符之原因，亦經證人即測量36
      之84地號土地之新竹縣竹東地政事務所測量員辛○○於本
      院另案審理時結證稱：「（照片上的房子看起來是在路邊
      並非在道路上？）對，因為我們的測量原圖是在日據時代
      時遺留下來的，原來36地號分割出來約好幾百筆，分割時
      就出問題了，出何問題我要回去再查清楚。.. 系爭土地
      如果是依現況來看的話都沒有占用問題，如果圖面上的話
      就會有占用的問題，這是原始分割的問題。（有何解救的
      方法？）只有全部辦理重測。我們要看有無預算，如有預
      算就會重測。」等語（見94年度簡上字第21號96年1月26
      日準備程序筆錄），並經證人辛○○於本院審理時證述：
      「（本件36之133、36之79地號土地與36之84是否相鄰？
      ）對。（你在另案提到說36地號分割時測量原圖出問題，
      是何問題？）因為當初有翻閱過資料，也跟測量局確認過
      現行地籍資料是測量局的才正確，地政事務所保管的測量
      原圖不正確，但因為時間太久，是何不正確情形忘記了。
      （當時作測量時是依據什麼？）是依據土地測量局的圖根
      點，測量是正確的。（測量圖面與現狀相符？）不符，因
      為分割時出問題。（如何解決此問題？）後來我們有發現
      現況與地籍不符，只好向測量局要求布設圖根點，以圖根
      點檢測後才發現有佔用，現況與圖面不符的問題需辦重測
      解決。」等語（見本院96年6月11日言詞辯論筆錄），參
      以目前各縣市地政事務所所使用之地籍圖大部分係日據時
      期依據地籍原圖描繪裱裝而成，因年代久遠，且土地分割
      頻繁、天然地形變遷、人為界址異動等因素，使土地使用
      情形與地籍圖之記載不盡相符，而此亦為辦理重測之目的
      ，足認本件36之133、36之79地號土地之測量成果確有地
      籍原圖因原始分割之發生謬誤，致生實地與地籍圖產生差
      異之情形，雖證人辛○○無法明確記憶並陳述地籍原圖發
      生謬誤之情形為何，惟因地籍原圖之謬誤致生圖地不符情
      形，則為其明確陳述在卷，足堪認定；又雖其陳述內政部
      測量局人員已重新佈設圖根點，惟內政部測量局之鑑定測
      量方法仍係依據新竹縣竹東地政事務所保管之地籍圖謄繪
      本件有關土地地籍圖經界線，與施測成果核對檢核後測定
      於鑑測原圖上而作成鑑定圖，有內政部土地測量局90年1
      月8日鑑定書可參，則該據與實地不符之地籍圖所作成之
      鑑定圖（即附圖三），自亦足影響該測量結果之正確性，
      而新竹縣竹東地政事務所所作出與內政部土地測量局相同
      之如附圖一所示測量成果，自亦因與現況不符而難予採用
      。
（三）再查，與本件36之79地號土地相鄰之36之84地號土地為Ｔ
      形道路，業如前述，而在該道路旁，除被告甲○○所有之
      建物外，尚有其餘建物坐落其旁，其中36之375地號土地
      上現亦有建物存在，有現場照片附於94年度簡上字第21號
      卷內可參，而被告甲○○提出之新竹縣竹東地政事務所88
      年6月5日36之375地號土地複丈成果圖、土地複丈圖及面
      積計算表影本二份，經證人即新竹縣竹東地政事務所測量
      員辛○○於本院審理時證述：「（提示被告甲○○所提成
      果圖有何意見？）這是依照現況測量的測量原圖，不是依
      照圖根點，是跟現況相符，沒有佔用，第二張是鑑界成果
      圖，與現況吻合，房子不會佔到道路。」等語（見本院96
      年6月11日言詞辯論筆錄），即被告甲○○所提出之上開
      36之375地號土地複丈成果圖、土地複丈圖及面積計算表
      影本，乃新竹縣竹東地政事務所對36之375地號土地實施
      現況測量之現況測量圖，依據該現況測量成果，36之375
      地號土地上建物確係坐落於36之375地號土地上，並未佔
      用36之84地號土地之道路，而現況與36之375地號土地上
      建物相同均坐落於該Ｔ形道路同排之被告甲○○所有建物
      ，依其現況測量結果，自亦應未佔用36之84地號土地，由
      此亦足佐認新竹縣地政事務所所為如附圖一所示複丈成果
      顯與實地現況不符，尚難採為認定被告等人所有地上物佔
      用原告共有土地之依據。
（四）另查，原告於另案本院90年度訴字第364號訴請訴外人財
      團法人新竹縣五峰景德會拆屋還地之事件中，同係請求拆
      除36之79、36之133地號土地上之地上物，其於90年7月18
      日提出之民事辯論意旨狀及90年8月8日所提出之民事辯論
      （二）狀中曾主張新竹縣竹東地政事務所89年4月24日之
      複丈成果與內政部土地測量局90年1月8日所為測量不同，
      內政部土地測量局90年1月8日所為鑑定圖（一）不實，即
      原告曾於該案提及新竹縣竹東地政事務所89年4月24日之
      複丈成果圖（即附圖二）並未測出本件被告丁○○等人所
      有地上物及被告甲○○所有建物，而內政部土地測量局之
      鑑定結果則有該等地上物，並明確指出36之79與36之84號
      土地之界址乃沿七仙娘後方之步道，何以內政部土地測量
      局之鑑定圖會有「Ｔ」位置之建物？有該等辯論意旨狀附
      於該90年度訴字第364號卷內可參；易言之，原告就此測
      量問題曾於該事件中提出質疑，而主張內政部土地測量局
      90年1月8日所為鑑定圖（一）（即附圖三）不實，經本院
      訊問證人即新竹縣竹東地政事務所測量員乙○○結果，其
      於本院審理時證述：「.. 依一般情形，複丈圖36之79與
      36之84間Ｊ部分標示為空地，其上應無建物。」等語（見
      本院90年度訴字第364號90年8月29日言詞辯論筆錄），內
      政部土地測量局人員鍾昆峰證述：「.. Ｔ是假山後的建
      物，往上的道路是在36之84地號上」等語（見本院90 年
      度訴字第364號90年8月29日言詞辯論筆錄），並由新竹縣
      竹東地政事務所測量人員再為測量結果，36之133地號土
      地上亦無被告丁○○等人所有之地上物（即附圖四）。是
      由新竹縣竹東地政事務所與內政部土地測量局於89年至91
      年間就本件土地所為四次測量（即如附圖一至四）均有出
      入，亦足見被告等人所有地上物是否確佔用36之79、36之
      133地號土地，實足質疑。
（五）又查，本件36之79、36之133地號等土地之測量圖面與實
      地現況不符之疑義，業經多位土地所有權人向新竹縣竹東
      地政事務所等單位陳情在案，新竹縣竹東地政事務所主任
      亦表示五指山風景區山上（按：即本件土地地段）共38公
      頃土地，爭議了60年，很多土地因年代久遠，且受制於日
      據時代地籍不清楚，造成糾紛，且強調此為大面積土地中
      單一小面積土地丈量所發生之謬誤等情，有陳情書、報紙
      影本在卷足參，而經本院依職權函詢新竹縣政府、新竹縣
      竹東地政事務所結果，新竹縣竹東地政事務所就此疑義亦
      函覆以「本件新竹縣北埔鄉○○段內大坪小段36地號分割
      出之地號土地於下年度辦理地籍圖重測範圍勘選時，將優
      先納入考量」等語，有該新竹縣竹東地政事務所函附卷可
      稽，即本件土地之測量疑義唯以重測始得根本解決土地所
      有權人之紛爭，原告據此疑義尚待重測始得解決之測量成
      果為本件請求依據，自不足採。
（六）按起造人申請建造執照應備具申請書、土地權利證明文件
      、工程圖樣、說明書等資料，而工程圖樣及說明書應包括
      基地位置圖、地盤圖、建築物之平面、立面、剖面圖等，
      主管機關收到起造人前開書件，應進行審查或鑑定，完竣
      合格者即發給建造執照，又建築基地與建築線應相連接，
      建築工程完竣後，應由起造人會同承造人、監造人申請使
      用執照，主管機關應派員查驗，與設計圖樣相符者，發給
      使用執照，此觀建築法第30條、第32條、第33條、第42條
      、第70條之規定意旨自明。而查，本件被告甲○○所有上
      開建物係由其前手戴梅英依據新竹縣政府建設局85建都字
      第778號建造執照於86年4月間申請於36之373、36之382地
      號土地上搭建，而於86年7月22日竣工，並經主管機關新
      竹縣政府建設局查核無誤而於86年8月1日以建都字第2763
      5號函核發建物使用執照，有被告甲○○提出之土地登記
      簿謄本、建物使用執照影本等為證，並經本院依職權向新
      竹縣政府調閱被告甲○○所有建物申請使用執照案卷查核
      屬實，復為原告所不爭執；足見被告甲○○興建上開建物
      ，已依相關建築法規定申請建築主管機關核發建造執照、
      使用執照，被告甲○○所有上開建物於申請使用執照所附
      竣工圖，亦已就建物位置與現況及配置圖標繪於該竣工圖
      上，建物位置係坐落於36之373及36之382地號土地上，而
      非坐落於36 之84地號土地上，原告訴訟代理人雖稱該竣
      工圖係建築師繪製，並非地政單位測量者云云，惟查，該
      竣工圖雖係建築師繪製者，然建築師亦係建築專業人員，
      應無憑空繪製建物位置而無任何測量依據之可能，且該建
      築師所繪製竣工圖業經新竹縣政府都市計畫課審查無訛始
      發給使用執照，該竣工圖之建物位置自非不得採為本院審
      酌之依據。至原告訴訟代理人雖稱此係被告甲○○上開建
      物於興建時定建築線指界錯誤所致，然依建築法第42條規
      定，建築基地與建築線應相連接，而被告甲○○所有建物
      之建築線（含建築物配置），於興建時即經新竹縣政府建
      設局人員至現場勘查審查合格，有本院依職權向新竹縣政
      府調閱之被告甲○○所有建物申請使用執照案卷可稽，是
      若依新竹縣竹東地政事務所之測量成果，則被告甲○○所
      有建物整棟未作落其基地上，原告訴訟代理人所稱定建築
      線指界錯誤之說，礙難採信。
（七）又被告丁○○等人所有之地上物係於日據時期即建築，並
      由其先人居住使用，有被告丁○○等人提出之戶籍資料附
      卷可稽，且被告丁○○等人主張其地上物坐落於36之416
      地號土地上，而該36之416號土地原為國有土地，經財政
      部國有財產局主張被告丁○○等人所有之地上物佔用該36
      之416號土地始為購買等情，亦有36之416地號土地登記簿
      謄本附卷足參，是被告丁○○等人所為上開辯稱，尚非虛
      妄。
三、綜上，本件36之79、36之133地號土地地段之測量因地籍原
    圖原始分割所生謬誤，致生該地段實地與地籍圖產生差異，
    無法測設正確之圖根點，造成複丈成果失真，為求地籍資料
    之正確性，有賴政府採用最新測量儀器，配合高科技技術及
    正確方法辦理地籍圖重測，重新測製地籍圖，計算面積，以
    使每宗土地之位置、形狀、地號、面積等均與地籍圖、登記
    簿之記載內容一致。是本件土地在地籍圖重測前，無法釐定
    其確實坐落位置及範圍，致被告等人所有之地上物是否有佔
    用原告所共有之36之79、36之133地號土地，無從認定，依
    上所述，原告主張依民法第767條之規定請求被告拆屋還地
    ，依舉證責任分配之原則，自應由原告就佔用事實負舉證之
    責，而原告所依據之新竹縣竹東地政事務所之測量複丈成果
    ，因地籍原圖有誤，致生圖地不符之謬誤圖面，其複丈成果
    不正確，自不得以圖地不符之測量成果為判斷被告等人所有
    地上物是否佔用原告所共有土地之判決基礎。本件36之79、
    36之133地號土地地段之土地實際坐落位置與地籍圖不符，
    將優先列入97年度地籍圖重測勘選範圍，屆時依重測法規重
    新指界釐清界址，使地籍資料回歸正確，以保障人民合法產
    權，在地籍圖重測前，無法釐清兩造所有土地正確經界，原
    告未能證明被告等人佔用本件土地之事實，遽而請求被告等
    人拆屋還地，尚非正當，應予駁回。而其假執行宣告之聲請
    亦失所附麗，應併予駁回。
四、因本案事證已臻明確，兩造其餘主張陳述及所提之證據，經
    審酌後認均與本件結果無違，爰不再予論述，附此敘明。
五、訴訟費用負擔之依據：民事訴訟法第78條。
中　　華　　民　　國　　96　　年　　6 　　月　　29　　日
                  民事第一庭    法　官　林南薰
以上正本係照原本作成。
如對本判決上訴，須於判決送達後20日內向本院提出上訴狀。
中　　華　　民　　國　　96　　年　　6 　　月　　29　　日
                                書記官　楊書棼
